---
title: "Assignment 2 - Adrian og Sindre"
format: html
editor: visual
lang: "nb"
bibliography: kilder.bib
---

------------------------------------------------------------------------

## **Innledning**

I dette minipaperet skal vi se nærmere på forholdet mellom høyde og inntekt, og prøve å finne svar på om det er høyden som bestemmer inntekten vår, ved hjelp av datasettet Heights.
Besvarelsen vil starte med en generell literaturgjennomgang hvor vi ser nærmere på forholdet mellom inntekt og en rekke andre faktorer, blant annet bmi, sivilstatus, utdanning og kjønn.

Deretter vil oppgaven se nærmere på det aktuelle datasettet, og bruke deskribtive statistikker for å analysere sammenhenger mellom ulike faktorer, og knytte dette opp mot literaturgjennomgangen.
Videre brukes grafiske modeller for å studere andre relevante sammenhenger, får det til slutt skal konkluderes hvorvidt det er høyde som bestemmer inntekt.

### ***Literaturgjennomgang***

Denne delen av oppgaven vil benytte eksterne kilder, og gjøre rede for hva teori og forskning mener er sammenhengen mellom lønn og henholdsvis, høyde, bmi, sivilstatus, utdanning og kjønn.

##### Lønn og høyde

Ut fra literaturen kan det virke som det er en klar sammenheng mellom høyde og inntekt, og at dette kan være et resultat av både biologiske, sosiale og psykologiske faktorer.
**Anne Case** og **Christina Paxson** er blant de mener dette, og de mener hver tommer med høyde er assosiert med omtrent 2-2,5% økning i inntekt.
De peker blant annet på at høye personer gjør det bedre på kognitive tester som barn, og at dette legger et bedre utgangspunkt for karriere [@CasePaxson2006].
De samme forskerne mener også at i tillegg til bedre kognitive ferdigheter som barn, vil også høyde ofte gi høyere selvtilitt og andre personlige egenskaper som kan være avgjørendende for inntekt.

##### lønn og bmi

Det er forsket en del på sammenheng mellon BMI og inntekt, men på dette området er funnene noe mer splittet.
Det kan virke som om det er en negativ sammenheng mellom høy BMI og inntekt, og at dette er vesentlig tydeligere på kvinner, enn for menn [@Edwards2021].

##### Lønn og sivilstatus

Det er forsket en del på dette området, og det kan virke som gifte personer, spesielt menn tjener bedre enn ugifte personer.
Det er likevel en del naturlige forklaringer bak slike funn.
Vi ser ofte at inntekt øker med alder, og at det derfor ofte vil være en yngre gruppe vi studerer når vi ser nærmere på ugifte personer [@fed_stlouis_wage_ladder].

##### lønn og utdanning

Litteraturen viser en sterk positiv sammenheng mellom utdanning og inntekt, hvor høyere utdanning generelt fører til høyere lønn.
Jacob Mincers inntektsfunksjon illustrerer at hvert år med utdanning øker inntekten med omtrent 10 % globalt \[\@mincer1974schooling\].

##### lønn og kjønn

Når det kommer til kjønn, virker literaturen å være ganske samstemt.
Menn tjener bedre enn kvinner.
I følge Jennifer Cheeseman Day (2019), er forskjeller så stor at blant de med høyere utdanning tjener kvinner kun 74 cents for hver dollar menn tjener [@us_census_gender_earnings_gap].

Starter på EDA analyse

```{r}
library(tidyverse)
library(dplyr)
library(ggplot2)
library(forcats)
library(modelr)
library(flextable)
library(vtable)
library(labeling)

summary(heights)


#| lst-label: lst-read-in-data
#| lst-cap: "Kode for å lese inn data og definere noen nye variabler."
heights <- modelr::heights

heights <- heights %>% 
  mutate(
    bmi = weight * 0.4536/(height * 2.54/100)^2,
    married = fct_collapse(
      .f = marital,
      married = "married",
      other_level = "not married"
    ),
    edu_fac = cut(
      x = education,
      breaks = c(0, 12, 14, 16, 21),
      labels = c("not_hs", "not_cc", "not_col", "col_plus"),
      right = FALSE
    )
  ) |> 
  # reorganiserer data s.a. de fire faktor-variablerne kommer
  # lengst til høyre
  select(income:age, education:bmi, everything()) |>
  # Dropper marital og education siden disse ikke skal brukes
  select(-education, -marital)

# Inntekt lik 0
heightsZeroInc <- heights |> 
  filter(income == 0)
# «Normal» inntekt
heightsNormInc <- heights |> 
  filter(income > 0 & income < 343830)
heightsHighInc <- heights |> 
  filter(income == 343830)


```

Starter på EDA analyse

```{r}
# legger inn deskriptiv statistikk for høyde totalt
#| label: tbl-desc-stat
#| tbl-cap: "Deskreptiv statistikk for datasettet `modelr::heights`."
#| lst-label: lst-heights-st
#| lst-cap: "Kode for å generere deskreptiv-statistikk tabell vha.
#| funksjonene `st()` og `as_flextable()`. Merk bruken av
#| «hash pipes». Her setter vi label og caption for både kode-listing
#|  og resulterende tabell. Hvis det var en figur vi genererte
#|  ville vi byttet ut `tbl-` med `fig-`."
heights |> 
  #fjerner afqt da vi ikke har behov for det her
  select(-afqt) |>
  st(out = "return") |> 
  as_flextable(max_row = 20) |> 
  line_spacing(space = 0.3, part = "all") |> 
  fontsize(size = 9, part = "body") |> 
  fontsize(size = 10, part = "header") |> 
  width(width = 16, unit = "mm") |> 
  delete_part("footer")



# Totalt antall manglende verdier i hele datasettet
total_missing <- heights %>%
  summarize_all(~ sum(is.na(.))) %>%
  summarise(total_missing = sum(across(everything()))) %>%
  pull(total_missing)

print(total_missing)

#| label: tbl-height
#| caption: "Deskriptiv statistikk for høyde."
height_stats <- heights %>%
  summarise(
    Mean = mean(height, na.rm = TRUE),
    SD = sd(height, na.rm = TRUE),
    Min = min(height, na.rm = TRUE),
    Median = median(height, na.rm = TRUE),
    Max = max(height, na.rm = TRUE)
  )

print(height_stats)


#| label: tbl-zeroInc
#| tbl-cap: "Deskriptiv statistikk for delsettet med ingen inntekt."
heights |>
  filter(income == 0) |>
  st(out = "return") |>
  as_flextable(max_row = 20) |>
  line_spacing(space = 0.3, part = "all") |>
  fontsize(size = 9, part = "body") |>
  fontsize(size = 10, part = "header") |>
  width(width = 16, unit = "mm") |>
  delete_part("footer")


#|label: tbl-normInc
#| tbl-cap: "Deskriptiv statistikk for delsettet med normal inntekt."
heights %>%
  filter(income > 0 & income < 343830) %>%
  st(out = "return") %>%
  as_flextable(max_row = 20) %>%
  line_spacing(space = 0.3, part = "all") %>%
  fontsize(size = 9, part = "body") %>%
  fontsize(size = 10, part = "header") %>%
  width(width = 16, unit = "mm") %>%
  delete_part("footer")


#| label: tbl-highInc
#| tbl-cap: "Deskriptiv statistikk for delsettet med høy inntekt."
heights %>%
  filter(income >= 343830) %>%
  st(out = "return") %>%
  as_flextable(max_row = 20) %>%
  line_spacing(space = 0.3, part = "all") %>%
  fontsize(size = 9, part = "body") %>%
  fontsize(size = 10, part = "header") %>%
  width(width = 16, unit = "mm") %>%
  delete_part("footer")


```

\@ref(tbl:height)

Forskjeller mellom de tre inntektsgruppene.

Den deskribtive statistikken over viser stor forskjell på utdanning for de tre gruppene.
Blant de med høyest inntekt har hele 82% collage plus utdanning, mens de med nullinntekt har bare 11% utdanning på dette nivået.
Vi ser også stor forskjell på utdanningsnivå fra gruppen med nullinntekt og gruppen med normale inntekter.

Det virker å være noe mindre forskjeller på høyde og bmi.
Det kan virke som høye personer tjener mer ettersom gjennomsnittet blant de med høy inntekt er merbart høyere.
Men dette virker å ha en naturlig sammenheng med at andelen menn i denne kategorien er høy.
Og menn vil naturligvis dra opp gjennomsnittet for høyde.

Det er også interessant hvordan andelen gifte personer er ulik for de ulike gruppene.
Blant de med gjennomsnittelig inntekt er det merbart flere gifte personer enn de med nullinntekt.
Mens andel gifte virker å øke betraktelig igjen blant de med høyest inntekt.

Som vi var inne på over er menn svært dominerende blant de med høyest inntekt.
Blant de med nullinntekt er kvinner noe overrepresentert, mens det er relativt jevnt fordelt blant de med normale inntekter.

Går over til å splitte på kjønn

```{r}

#| eval: false
#| ft_max_row: 15
# Default for ft_max_row is 10
# so just first 10 lines will
# be printed
use_df_printer()
heights %>%
  vtable::st(
    group = 'sex',
    group.long = TRUE,
    out = "return"
    )



height_zero_inc_male <- heights |>
  filter(sex == 'male' & income ==0) |>
  st(out = "return") |>
  as_flextable(max_row = 20) |>
  line_spacing(space = 0.3, part = "all") |>
  fontsize(size = 9, part = "body") |>
  fontsize(size = 10, part = "header") |>
  width(width = 16, unit = "mm") |>
  delete_part("footer")
height_zero_inc_male

heights_zero_inc_female <- heights %>%
  filter(sex == 'female' & income ==0) |>
  st(out = "return") |>
  as_flextable(max_row = 20) |>
  line_spacing(space = 0.3, part = "all") |>
  fontsize(size = 9, part = "body") |>
  fontsize(size = 10, part = "header") |>
  width(width = 16, unit = "mm") |>
  delete_part("footer")
heights_zero_inc_female


heightsNormIncFemale <- heightsNormInc %>%
  filter(sex == 'female') %>%
  st(out = "return") |>
  as_flextable(max_row = 20) |>
  line_spacing(space = 0.3, part = "all") |>
  fontsize(size = 9, part = "body") |>
  fontsize(size = 10, part = "header") |>
  width(width = 16, unit = "mm") |>
  delete_part("footer")
heightsNormIncFemale

heightsNormIncMale <- heightsNormInc %>%
  filter(sex == 'male') |>
  st(out = "return") |>
  as_flextable(max_row = 20) |>
  line_spacing(space = 0.3, part = "all") |>
  fontsize(size = 9, part = "body") |>
  fontsize(size = 10, part = "header") |>
  width(width = 16, unit = "mm") |>
  delete_part("footer")
heightsNormIncMale

heightsHighIncMale <- heightsHighInc %>%
  filter(sex == 'male') |>
  st(out = "return") |>
  as_flextable(max_row = 20) |>
  line_spacing(space = 0.3, part = "all") |>
  fontsize(size = 9, part = "body") |>
  fontsize(size = 10, part = "header") |>
  width(width = 16, unit = "mm") |>
  delete_part("footer")
heightsHighIncMale

heightsHighIncFemale <- heightsHighInc %>%
  filter(sex == 'female') |>
  st(out = "return") |>
  as_flextable(max_row = 20) |>
  line_spacing(space = 0.3, part = "all") |>
  fontsize(size = 9, part = "body") |>
  fontsize(size = 10, part = "header") |>
  width(width = 16, unit = "mm") |>
  delete_part("footer")
heightsHighIncFemale

options(vtable.ft_max_row = 25)

#| eval: false
#| ft_max_row: 29
# Default for ft_max_row is 10
# so just first 10 lines will
# be printed
use_df_printer()
heightsNormInc %>% 
  select(-afqt) %>% 
  vtable::st(
    group = 'sex',
    group.long = TRUE,
    out = "return"
    )
```

-   Diskuter forskjellene mellom disse seks gruppene:

<!-- -->

-   For datasettet *normal inntekt*

    -   Er det noen interessante sammenhenger mht.
        noen av de andre variablene?

    -   Diskuter eventuelle funn

    ##### Samsvarer det som fremkommer fra den deskrivptive statistikken med funnene fra literaturen?

    Når det kommer til høyde kan det ut fra den deskribtive statistikken vår virke som om literaturen har rett når det kommer til høyde.
    I modellene hvor henholdsvis nullintekt, normal inntekt og høy inntekt er filtrert ut ser vi at høyden øker noe for hver kategori.
    Likevel må det nevnes at andelen menn øker i for hver gruppe, og flere menn vil også dra opp gjennomsnittshøyden.
    Splittet på kjønn virker det som høyden er mindre avgjørende, på tross av at gjennomsnittet er noe høyere for begge kjønn blant de som tjener best.

    I litteraturen kom det frem at det var noe vage sammenhenger mellom BMI og inntekt.
    Men utfra den deskribtive statistikken vår kan det se ut som om litteraturen har rett i at økning i BMI kan ha negativ påvirkning på inntekt, spesielt for kvinner.

    Utfra statistikken er det også åpenbart at utdanning spiller en viktig rolle for inntekt.
    Dette viser igjen i fordelingen av utdanning for de med henholdsvis nullinntekt, normal inntekt og høy inntekt.
    Blant de som tjener best er andelen med høyere utdanning svært høy.
    Dette samsvarer også bra med informasjonen fra literaturdelen.

    Når det kommer til sammenhengen mellom kjønn og inntekt, ser vi at tabellene våre indikerer akkurat det samme som literaturen, at menn generelt har høyere inntekt enn kvinner.
    Dette gjenspeiles både i at kvinner er overrepresentert blant de med null-innteker, samt at kun 12 kvinner er blant de 147 med høyest inntekt

GGPLOTS

```{r}
#| label: fig-norm-inc
#| fig-cap: "Plot av inntekt mot høyde. Fra den sorte modell-linjen som er
#| lagt inn ser vi at det ser ut til å være en positiv sammenheng
#|  mellom høyde og inntekt. Det er også lagt inn seperate modell-linjer for kvinner og menn Vi merker oss at sammenhengen mellom høyde og inntekt virker mindre når kjønn hensyntas i modell-linjene."
#| lst-label: lst-norm-inc-plot
#| lst-cap: "Kode for å generere «scatterplot» vha. `ggplot2`."
heightsNormInc  |> 
  ggplot(
  mapping = aes(
    x = height,
    y = income,
    color = sex
    )
  ) + 
  geom_jitter(
    size = 1,
    alpha = 0.40
    ) +
  geom_smooth(
    formula = y ~ x,
    method = "lm",
    colour = "black",
    lwd = 0.75,
    se = FALSE
    ) +
  geom_smooth(
    aes(colour = sex),
    formula = y ~ x,
    method = "lm",
    lwd = 0.75,
    se = FALSE)
 

```

Plottet \@1st-fig-norm-inc over forteller oss en rekke ting, og bekrefter en del av observasjonene som er diskutert tidligere i paperet.
Fargene på observasjoene bekrefter det vi allerede vet, at menn generelt er høyere enn kvinner, og at flere menn enn kvinner har høy inntekt.
Den sorte modell-linjen forteller oss i utgangspunktet at det virker å være en positiv sammengeng mellom høyde og inntekt.
De rød og blå linjene viser også sammenheng mellom høyde og inntekt, men for henholdsvis menn og kvinner.
Vi ser da at sammenhengen ikke er like tydelig, akkurat som diskutert tidligere i oppgaven.

```{r}
heightsNormInc %>%
  ggplot(
    mapping = aes(
      x = income
      )
    ) +
  geom_histogram(
    bins = 30)

heightsNormInc %>%
  ggplot(
    mapping = aes(
      x = height
      )
    ) +
  geom_histogram(
    bins = 30)


heightsNormInc %>%
ggplot(aes(
  x = income)
  ) +
  geom_histogram(aes(
    y = ..density..),
    bins = 30,
    fill = "green",
    alpha = 0.6,
    color = "black"
    ) + 
  geom_density(
    color = "red",
    size = 1
    ) + 
  labs(title = "Fordeling av inntekt",
       x = "Inntekt",
       y = "Tetthet") +
  theme_minimal()
```

```{r}
# ønsker å bruke pairs for å sammenligne inntekt og høyde
pairs(select(heightsNormInc, income, height))

pairs(select(heightsNormInc, bmi, income))
```

```{r}
heights %>% 
  ggplot(mapping = aes(x = income, fill = sex, colour = sex)) +
  geom_density(alpha = 0.2, na.rm = TRUE) + 
  facet_wrap(~sex)
```

```{r}
#| label: fig-height-edufac
#| fig-cap: >
#|   Bokplot av utdanning mot høyde. Modellen er splittet på kjonn og viser menn
#|   til venstre, og kvinner til høyre. Det kan virke som det er en positiv sammenheng
#|   mellom høyde og utdanningsnivå både for kvinner og menn.

heights %>%  
ggplot(mapping = aes(x = edu_fac, y = height)) +
facet_wrap(~sex) + 
geom_boxplot()
```

Utfra det vi har sett tidligere, både i teoridelen og i den deskriptive statistikken, kan det tyde på at utdanning er en svært viktig faktor for inntekt.
Den er derfor interessant å sjekke nærmere og høyde kan ha betydning for utdanningsnivå.
Vi lager derfor en boxplit som viser utdanning i forhold til høyde, og facer denne mht kjønn.

mrk: høyde ser ut til å påvirke utdanning en del, og videre ser vi at utdanning i stor grad preger inntekt.

```{r}
heights %>%  
ggplot(mapping = aes(x = edu_fac, y = income)) +
facet_wrap(~sex) + 
geom_boxplot()
```

Notat boxplotter: Utdanning har definitivt innvirkning på inntekt.

Og høyde virker også å spille inn på inntekt.

```{r}
ggplot(data = heights,
       aes(
         x = height,
         y = income,
         color = sex)) +
  geom_point() +
  geom_smooth(method = "lm", se = FALSE, color = "blue", linetype = "dashed") +  # Legger til en lineær trendlinje
  labs(
    x = "Hoyde (cm)",
    y = "Inntekt (NOK)"
  ) +
  theme_minimal() +
  facet_wrap(~ edu_fac)
```

Det kan virke som om høyde spiller en større rolle desto høyere utdanning man har.
